臺灣高等法院臺南分院刑事判決　　　　　九十一年度上更(一)字第一七八號　　 潛
　　　上　訴　人　臺灣嘉義地方法院檢察署檢察官
　　　被　　　告　丙　○　○
　　　指定辯護人　本院公設辯護人　丁　○　○
右上訴人因被告殺人未遂案件，不服臺灣嘉義地方法院八十八年度訴字第一九七號中
華民國八十八年七月十二日第一審判決（起訴案號：臺灣嘉義地方法院檢察署八十八
年度偵字第一九九三號），提起上訴，經最高法院發回更審，本院判決如左：
      主      文
原判決撤銷。
丙○○殺人，未遂，處有期徒刑伍年。
扣案之尖刀壹把，沒收。
      事      實
一、丙○○於民國（下同）八十七年十一月十五日下午十一時許，至甲○○位於嘉義
    縣水上鄉溪洲村外溪洲三四○號住處，向甲○○催討新臺幣（下同）一萬元之債
    務未果，竟基於殺人之犯意，自其褲後袋內抽出乙把預藏之尖刀後，即喊稱「給
    你死！」，並以尖刀往甲○○之左胸刺中一刀，繼往甲○○左胸部位刺第二刀時
    ，甲○○即以左手抵擋，致尖刀刺中甲○○之左手腕，甲○○乃出手奪得該刀，
    致其左手心亦遭刺傷，造成甲○○左胸四公分裂傷、左手腕一．七公分裂傷、左
    手心一．三公分裂傷，嗣經甲○○之母乙○○○出面制止，丙○○始留下尖刀離
    去，而乙○○○乃請其孫女迅將甲○○送醫急救住院，始倖免於難，並扣得丙○○所有供犯罪所用之尖刀乙把。
二、案經甲○○訴由嘉義縣警察察局水上分局報請臺灣嘉義地方法院檢察署檢察官偵
    查起訴。
      理      由
一、訊據被告丙○○矢口否認有殺人未遂犯行，辯稱：伊當時先以手毆打被害人甲○○之胸部，甲○○即持乙把刀子刺伊之肩部及手部，伊始拿起該把尖刀往甲○○
    胸部刺一刀，伊擬刺第二刀時，甲○○用手擋，甲○○左手才會受傷云云。
二、經查被告如何於右揭時間前往甲○○家中催討欠款未果，並持預藏之尖刀朝被害
    人甲○○之胸部刺一刀，續刺第二刀時，甲○○即以左手抵擋，致尖刀刺中甲○○之左手，造成甲○○左胸、左手心及左手腕三處裂傷，嗣經甲○○之母乙○○○出面制止，被告始留下尖刀離去之事實，業據被害人甲○○於迭次警訊、原審
    偵審中及本院前後審調查時指訴綦詳，核與證人即被害人之母乙○○○於警訊及
    原審偵審中證述之情節相符，此外，又有診斷證明書乙紙附卷可稽及尖刀一把扣
    案可資佐證。查被告案發當天係要向被害人催討債務，被害人並無預先知悉被告
    會前來討債，故被害人不可能預藏尖刀在身，而被告係有備而來，預藏尖刀在身
    以備被害人如拒絕還債，可以持尖刀加以教訓，此乃與情理相符，參以若係被害
    人先拿乙把刀子刺伊之肩部及手部，被告始拿起該把尖刀反擊而往甲○○胸部行
    刺，則衡諸情理，既然被害人欠債於前復行兇於後，自較被告理虧，事後理應由
    被告先向警局報案告訴方是，豈有理虧之被害人先檢具診斷證明書向警局告訴被
    告殺人，而被告經警通知到場接受偵訊時竟未直指被害人行兇刺其肩部及手部，
    僅避重就輕供稱：伊至甲○○住處叫門，甲○○便出來開門，伊便說汝欠伊錢要
    還了沒，渠答稱現無錢，伊就說汝沒錢，為何有錢賭博，雙方就在門外打起來，
    混亂中都受傷，伊空手朝對方胸部打一下，伊不知對方傷勢如何等語（見警卷第
    二頁反面），嗣於偵查中始指稱：伊用手抱住甲○○的頭部，說汝欠伊錢那麼久
    ，應該要還伊，渠說有錢會還伊，伊就用手毆打渠胸部，甲○○就拿著一把刀刺
    伊肩部及手部，伊就拿起該把尖刀往甲○○胸部刺一刀，又要刺第二刀，甲○○
    用手來擋，所以渠之手才會受傷等語（見偵查卷第十頁反面、第十一頁正面），
    均顯非情理之常。因之，被告辯稱：扣案之尖刀非伊所預藏，係甲○○先拿乙把
    刀子刺伊之肩部及手部，伊才拿起該把尖刀行刺乙節，並非實情，益徵被害人之
    指訴與證人乙○○○證述情節屬實，足堪採信。被害人及證人乙○○○於警訊時
    ，雖未提及被告於行刺時，有喊「給你死」之語，然被害人及證人乙○○○於原
    審偵審中及本院前後審調查時，均稱被害人於行刺口喊「給你死」，本院質之被
    害人及證人乙○○○：「為何警訊未說被告有說『給你死』？」被告答稱：「當
    時我頭昏昏的，所以沒說。」證人乙○○○答稱：「我在警局時有說，在偵查中
    也有說。」（見本院上更一卷第二十三、二十四頁），則堪認被告於自其褲後袋
    內抽出預藏之尖刀，欲刺被害人時，應有喊稱「給你死」等語。另據被告於偵查
    中所供：我就拿起該把尖刀，往甲○○的胸部刺一刀，又要刺第二刀，甲○○用
    手來擋，所以他的手才會受傷。」（見偵查卷第十一頁），足認被告共向被害人
    刺二刀，被害人左手之傷，乃抵擋被告向其左胸部刺第二刀所致，尚非還擊時所
    受傷害甚明。按刑法上殺人罪與傷害人致死罪之區別，本視加害人有無殺意為斷
    ，被害人所受之傷害程度，固不能據為認定有無殺意之唯一標準，但加害人之下
    手情形如何，於審究犯意方面，仍不失為重要參考資料（最高法院二十年非字第
    一○四號判例參照）。查扣案之尖刀頂端尖銳，鋒利異常，朝人體胸部要害行刺
    ，極易致命，被告乃正常智能之人，對此自屬知悉，被告自承案發時有喝酒（見
    本院上更一卷第二十一頁），竟藉著酒意，於褲後袋預藏尖刀，前往向害人催討
    債務，於討債未果時，即持預藏銳利尖刀往被害人胸部要害行刺，復於行刺時口
    喊「給你死」，並於刺中被害人左胸一刀後，繼續持該銳利尖刀往被害人胸部行
    刺，經被害人左手抵擋，致刺中被害人之左手腕，為被害人奪下該刀，始未能繼
    續行兇，顯見被告確有致被害人死亡之殺人犯意，至為灼然。經查證人即聖馬爾
    定醫院醫師林老生雖於原審法院到庭證稱：被害人左胸有四公分裂傷，左手腕有
    一．七公分裂傷、左手心有一．三公分裂傷，可能有傷及肺部，但程度輕微，尚
    未達到氣胸之程度，應該沒有致命危險，因深度約有一點多公分，尚未造成氣胸
    ，如果氣胸就可能有生命危險等語（見一審卷第十七頁反面、第十八頁正面），
    然此為對被害人受傷程度之陳述，仍無解於被告有殺人犯意之認定，尚不能以被
    害人左胸之裂傷深度僅約一點多公分，執為被告未有殺人犯意之論據。綜上所述
    ，足認被告上開所辯，純屬圖卸刑責之詞，不足採取。被告事證明確，犯行堪以
    認定。
三、核被告所為，係犯刑法第二百七十一條第二項、第一項之殺人未遂罪。又被告已
    著手於上開殺人行為之實行，因尚未發生犯罪結果，其行為仍止於未遂階段，應
    依刑法第二十六條前段規定按既遂犯之刑度減輕之。原審認被告之罪證明確，因
    予論罪科刑，固非無見。惟被告應成立殺人未遂罪，原判決竟認僅犯傷害罪，顯
    有未洽。檢察官上訴意旨，執以指摘原判決不當，為有理由，自應由本院撤銷改
    判。爰審酌被告之素行、犯罪之動機、目的、手段、方法、所生危害、被害人傷
    勢之輕重及犯罪後態度等一切情狀，量處有期徒刑五年，以示懲戒。扣案之尖刀
    一把，係被告所有供犯罪所用之物，依刑法第三十八條第一項第二款之規定宣告
    沒收。
四、被告經本院合法傳喚，無正當理由不到庭，爰不待其陳述逕行判決。
五、據上論斷，應依刑事訴訟法第三百六十九條第一項前段、第三百六十四條、第二
    百九十九條第一項前段、第三百七十一條，刑法第二百七十一條第二項、第一項
    、第二十六條前段、第三十八條第一項第二款，判決如主文。
本案經檢察官林炎昇到庭執行職務。
中  華  民  國      九十一      年        五        月      二十二      日
        臺灣高等法院臺南分院刑事第一庭
                                    審判長法官  茆    臺    雲
                                          法官  李    文    福
                                          法官  蔡    長    林
右正本證明與原本無異。
如不服本判決，應於判決送達後十日內向本院提出上訴狀，其未敘述理由者並應於提
出上訴狀後十日內向本院補提理由書（應附繕本）。
                                    法院書記官  李    培    薇
中  華  民  國      九十一      年        五        月      二十三      日
附錄本案論罪科刑法條全文：
刑法第二百七十一條第一項、第二項：
  殺人者，處死刑、無期徒刑或十年以上有期徒刑。
  前項之未遂犯罰之。
